臺灣高等法院臺中分院刑事判決　　　　　　　　九十三年度重上更(一)字第八六號
　　上　訴　人
　　即　被　告　乙○○
右上訴人因偽造文書等案件，不服臺灣臺中地方法院八十八年度訴字第二二七五號中
華民國八十九年八月四日第一審判決（起訴案號：臺灣臺中地方法院檢察署八十八年
度偵字第二一九六三號），提起上訴，判決後經最高法院發回更審，本院判決如左：
    主      文
原判決撤銷。
乙○○行使偽造私文書，足以生損害於他人，處有期徒刑壹年貳月。
    事      實
一、乙○○係育英與聖林補習班之員工，與補習班之實際負責人甲○○係叔姪關係，
    緣乙○○於民國八十七年七月三十日，以其名下門牌號碼臺中市○區○○街一四
    六號房屋及基地向臺中區中小企業銀行南屯分行借款新臺幣（下同）六百萬元，
    乙○○以其中二百萬元支付傅秀美為購買前揭房屋之部分價款，其祖父傅火石則
    於八十七年八月一日向乙○○借款三百五十萬元以供補習班周轉運用（傅火石當
    時係補習班之負責人，嗣後始由甲○○接任，此三百五十萬元係以轉帳方式轉入
    傅火石之帳戶），傅火石因而於八十七年八月一日開具未載日期，面額三百五十
    萬元，臺中市第三信用合作社（即現改制之三信商業銀行，下稱三信）儲蓄部帳
    戶七一一八之一帳號，支票號碼ＡＡ0000000號支票一紙交與乙○○母親
    丙○○○持有，並按月由補習班開具支付借款利息之支票給乙○○，傅火石並應
    允於補習班有盈餘時，將償還該筆借款。嗣傅火石將補習班交與其子甲○○經營
    ，乙○○見補習班已有盈餘，不思向傅火石催討上開三百五十萬元借款，竟為自
    己不法所有之意圖，於民國八十七年八月間至八十八年九月十四日間某日，利用
    其辦理補習班事務，偶而持有甲○○印章至銀行辦理事務之機會，盜蓋甲○○之
    印章於空白之二張取款憑條上，並私自留存之，再於八十八年九月十四日，利用
    其代理補習班會計、總務，持有甲○○所有臺灣中小企業銀行（下稱臺中企銀）
    臺中分行帳號00000000000號存摺之機會，至臺中市○○路二二四號
    之臺中企銀臺中分行，於前開事先盜蓋印章之取款憑條二紙上偽填提領日期八十
    八年九月十四日、金額分別三百五十萬元、五百五十萬元，而偽造上開取款憑條
    二紙，再據以行使，連同存摺向臺中企銀臺中分行人員提領甲○○上開帳戶內之
    存款，使銀行承辦人員陷於錯誤，誤以為係存戶甲○○同意提領存款，而依乙○○之指示，將上開五百五十萬元匯入乙○○所有之台中區中小企業銀行南屯分行
    帳戶內，另三百五十萬元轉帳匯入傅火石所有之臺中市第三信用合作社（即現改
    制之三信商業銀行，下稱三信）儲蓄部帳戶七一一八之一號，以兌現其持有傅火
    石所簽發前揭三百五十萬元支票一紙，足以生損害於甲○○。
二、案經甲○○訴由臺灣臺中地方法院檢察署偵查起訴。
　　理      由
一、訊據上訴人即被告乙○○對右揭時地持告訴人甲○○名義取款憑條領取共九百萬
    元款項辦理二筆轉帳，又二紙取款憑條上之「金額」、取款「日期」及前揭傅火
    石開具，面額三百五十萬元之支票「發票日期」均係伊填載等情均坦白不諱，惟
    矢口否認有何詐欺或偽造文書之犯行，並辯稱伊並未盜用告訴人甲○○之印章，
    甲○○之印章是甲○○自行保管，從來沒有將印章交予伊辦事情；取款憑條是伊
    爺爺傅火石向伊及其母親丙○○○借款六百萬元，開該二張蓋妥甲○○印章之取
    款憑條交予伊母親收執，並表示在補習班有錢時，伊隨時可以去提領，另傅火石
    並交給伊母親一張面額三百五十萬元之支票，用以補貼原丙○○○所有座落臺中
    市○○路房屋之裝潢費用，三百五十萬元並非借款云云。
二、經查：
　(一)被告右揭盜用印章，偽造取款憑條以詐領存款之行使偽造私文書及詐欺犯行，業
    據告訴人甲○○在偵查、原審及本院指訴歷歷，而被告對於上開二張取款憑條上
    之金額、日期為其所書寫後，復持上開二張取款憑條領款，並辦理前揭轉帳等事
    實亦坦白承認，並有臺中企銀臺中分行函附之上開取款憑條及匯款單影本二紙、
    傅火石開立之支票票號ＡＡ0000000號之支票影本一紙及臺中企銀臺中分
    行戶名甲○○之存摺存提明細一份在卷可佐，且本院雖無法取得被告案發當時之
    平日筆跡，然將被告於本院當庭書寫之筆跡與上開二張取款憑條送請法務部調查
    局鑑定結果，認上開二張取款憑條之筆跡筆劃特徵均相同，且與被告當庭書寫筆
    跡部分筆劃特徵相似，然因被告當庭書寫筆跡不宜作為鑑定唯一依據，且與上開
    二張取款憑條書寫時間相隔過久，致無法鑑定其異同等情，亦有該局鑑定通知書
    一份在卷足憑（見本院卷第七八至七九頁），本院認被告已坦承上開取款憑條上
    之金額、日期為其所填寫，且上開字跡與被告當庭書寫之筆跡有部分筆劃特徵相
    似，雖因鑑定樣本不足，無法實際確實鑑定筆跡異同，仍足推認被告上開自白應
    與事實相符而堪採信。從而足證被告確有在上開二張取款憑條填寫金額、日期，
    並持之行使，領取甲○○存款三百五十萬元、五百五十萬元，進而辦理上開款項
    之轉帳事宜。
　(二)再查系爭印章平日由告訴人甲○○保管，惟有時會委託被告至銀行蓋用印章或辦
    理事務等情，亦據告訴人甲○○指訴在卷，證人即補習班會計吳素秋除在原審證
    述若支票存款金額不足時，銀行會通知將甲○○戶頭的錢，轉入支票帳戶，然後
    再通知補習班補蓋章，八十八年年中之前，都是被告在跑銀行等情（原審卷第二
    四九頁），在本院前審亦證述偶而有一、二次，銀行找不到伊，補習班又沒有辦
    理語音轉帳情況下，銀行會就補習班存款帳戶先辦理轉帳到支票存款帳戶，之後
    再通知補習班補蓋章，伊即會通知告訴人，由告訴人叫跑銀行的人去補蓋章，那
    段期間跑銀行的人是被告（本院上訴審卷(二)第一六七頁），而證人即臺灣中小企
    業銀行臺中分行行員劉秀麗在本院前審亦證述「二、三年前乙○○常來銀行，但
    我們業務轉來轉去，我不記得乙○○有無拿甲○○的印章來補蓋。（問：你們銀
    行慣例是否可以先替客戶辦轉帳再叫客戶來補章﹖）以前比較熟的客戶，如果同
    意會這樣做，但現在不能這樣做了」等語（見本院上訴審卷(二)第六二頁），再參
    諸被告在本院前審訊問時曾稱「他（指甲○○）就叫我載他去銀行，我是載他自
    己本人去補蓋章」（本院前審卷(二)第九頁），在原審法院亦稱「都是甲○○自己
    拿印章去銀行補蓋」（原審卷第二四九頁），可見臺灣中小企業銀行臺中分行除
    常規轉帳外，確會避免熟客戶一時疏忽致支票存款帳戶存款不足而退票，是在權
    宜上先為客戶將乙種存款帳戶之金錢轉入支票存款帳戶內，以兌現支票，事後再
    通知客戶補章，被告所辯該銀行只有常規之語音轉帳及臨櫃轉帳，而未先為客戶
    轉帳再由客戶事後補章云云，應與事實不符。至於被告在訴訟程序外擅自對劉秀
    麗錄音所為譯文，屬證人審判外之陳述，自無證據能力，況證人劉秀麗在本院前
    審原亦未證述伊個人曾為補習班如此辦理轉帳，自不得以該錄音及譯文作為認定
    事實之依據。又被告自八十七年八月間起至八十八年間止，於補習班原任職總務
    ，亦為證人吳素秋證述在卷，被告更係補習班負責人之親人，基於其職務及信賴
    關係應有受託拿取告訴人印鑑之機會，是告訴人指訴係遭被告盜用印章等情，尚
    非無據。而證人吳素秋固未證述伊親見告訴人將印章交給被告去補蓋章，然伊係
    補習班會計，負責補習班帳戶管理，對被告在補習班實際從事職務及類似之補章
    等事項處理方式應知之甚詳，本件糾紛更與伊個人無涉，當無偏頗之虞，其證詞
    應堪採信。從而上開二張取款憑條上之印文，確實係被告利用機會盜用告訴人印
    章所為，應堪認定。
　(三)被告雖辯稱：上開二張取款憑條，係證人傅火石交予其母丙○○○，交付時上面
    即蓋有甲○○之印章，其母丙○○○在將上開二張取款憑條、三百五十萬元支票
    交予伊，伊以為業經證人傅火石同意授權，故自行於上開取款憑條上填寫金額、
    日期，另於上開支票上填寫發票日期，用以領取款項云云。惟查：
  (1)證人傅火石簽發上開三百五十萬元支票後，又交付二張蓋有告訴人印章之空白取
    款憑條，有違常情：
    被告於歷次訊問均稱係傅火石向其等借款，並於借款之初即拿蓋妥印章之取款
      條予伊，另簽發上開三百五十萬元支票補貼建國路房屋之裝潢費用云云，證人
      丙○○○於原審、本院前審、本院附和被告之辯詞，於原審證稱證人傅火石於
      八十七年一月間先交付上開三百五十萬元支票補貼其裝潢費用，於同年八月間
      又將已蓋妥告訴人印章之上開二張取款憑條交予伊，一張做為清償前揭裝潢費
      用，一張做為清償六百萬元借款，伊再將上開支票連同二張取款憑條於同年八
      月間交予被告云云（見原審卷第二三二頁）。惟查：證人傅火石係於八十七年
      八月一日始交予證人丙○○○上開三百五十萬元支票一節，業有轉帳傳票影本
      一份在卷足憑（見本院上訴審卷(二)第六八頁），故證人丙○○○於原審證稱上
      開支票係先於八十七年一月間即已交付云云，顯屬虛偽。又姑不論借款金額究
      竟為何，傅火石如欲清償或擔保上開房屋裝潢費暨銀行貸款，大可以簽發支票
      方式為之，豈可能於簽發三百五十萬元支票後，又另外交付蓋妥告訴人印章之
      空白取款憑條？且傅火石果有交付上開二張取款憑條用以清償裝潢費用暨銀行
      貸款，金額既屬自始確定，衡情亦應由傅火石親自填寫取款條金額欄，如何會
      交付金額欄空白之取款條？且交付一張取款憑條即足已清償，何需交付二張空
      白取款憑條？又被告填寫上開二張取款憑條之金額，果真事前經過證人傅火石
      授權，被告書寫金額應由傅火石決定，然被告在原審法院卻供承「（金額是何
      人決定的﹖）我決定的」（原審卷第三八頁反面），更顯見證人傅火石並未交
      付該二紙取款憑條予被告或丙○○○。
    如前述告訴人之印章平日均由告訴人所保管，偶而才會交予被告至銀行辦理事
      務，證人傅火石雖為告訴人之父，然並無機會持有告訴人印章，自無可能事先
      在空白之取款憑條蓋用告訴人之印章，再持之交付被告或被告之母丙○○○。
　　又九百萬之數額並非少數，被告既係經其祖父傅火石之授意提領，其於提領本
      件二筆款項之際，何以竟未先知會傅火石或甲○○，且二紙取款憑條之金額及
      三百五十萬元支票之日期均係被告自行填載（見原審卷第三八頁及本院上訴審
      卷(二)第七頁），此豈符通常金錢流通處理方式，事實上被告領取存款時仍在補
      習班工作，其於原審及本院動輒稱呼傅火石「爺爺」，其等關係應非至為疏遠
      ，是有何困難不可將取款憑條及支票交給告訴人及傅火石親自填載，何以須先
      領錢再行告知，且查本件被告提領款項時，其已非補習班之總務，原已不負責
      款項提領，被告本件提領款項，係乘八十八年九月十四日下午代理休假之補習
      班會計吳素秋之會計工作，而持有告訴人之臺中企銀臺中分行存摺之際，始予
      提領等情，亦據證人吳素秋在原審及本院證述在卷，被告對此點亦未否認，五
      百五十萬元如係正常催討債務行為，自應循正常程序，由傅火石或補習班支付
      之，況借款已逾一年之久，又有何急迫須由被告利用八十八年九月十四日下午
      之代理機會倉猝辦理之，何以不能於是日上午或次日由補習班會計領取支付之
      ，其顯明知傅火石尚無償還該三百五十萬元借款之意，告訴人亦不可能支付該
      五百五十萬元，始會以領取後再告知之方式造成既定事實，又該三百五十萬元
      如係傅火石承諾給付丙○○○房屋裝潢費用，應與補習班業務無關係，何由被
      告竟由告訴人帳戶提款支付之，顯見告訴人甲○○之指訴應堪採信。被告未獲
      告訴人同意，即予盜用印章，並偽填取款憑條之金額，再據之提領告訴人之存
      摺款項，自足生損害於甲○○個人文書之正確性，其行使偽造私文書之犯行甚
      為灼然。
  (2)被告先後說詞、證人丙○○○先後證詞不一，顯屬虛偽：
    本件被告於上開二張取款憑條上填寫日期、金額等情，業據被告於坦承不諱，
      然被告竟於檢察官偵訊之初供稱係傅火石將蓋好印章及金額之提款單交其持有
      云云（見偵查卷第八頁），其就取款憑條上之金額係其所填載之事，於事發尚
      未逾一月，記憶猶新之偵訊時，竟為虛偽之陳述，顯見其於偵訊已有卸責之意
      。再查被告就取款憑條係傅火石或被告母親丙○○○所交付等情，於偵訊及原
      審辯稱不一，其於偵訊辯稱係傅火石拿這二張提款單（即系爭取款憑條），上
      面已蓋好印章及金額，交給我，同時交了一張三百五十萬元之支票給我媽，當
      時爺爺告訴我，只要帳戶內有足額，我就可以提領云云（見偵查卷第八頁正面
      、同卷內第十二、三十四頁答辯狀），至原審始改口辯稱：取款憑條是爺爺傅
      火石交給我媽，我媽再交給我使用云云（見原審卷第十六頁），其後又辯稱：
      是八十七年左右我母親在家中客廳交付給我的云云（見原審卷第三八頁），其
      先後供詞閃爍不一，已不可採信。
    證人丙○○○於原審則證稱：八十七年八月，在客廳將二張取款條交被告，上
      開取款條係傅火石於八十七年七、八月間在家中客廳交給伊，而支票係八十七
      年一月傅火石就交給伊云云（見原審卷第二三二頁），然上開支票係傅火石於
      八十七年八月一日辦妥房屋貸款後始交付證人丙○○○或被告業經證人傅火石
      證述如前所述，本院審之傅火石自始證詞一致，且一再表示被告有權兌領上開
      三百五十萬元支票，只是提示前應先告知伊等語，顯見證人傅火石確實如實證
      述毫無虛矯。反觀，前揭取款條係何人交付，金額何人書寫，均屬極單純之事
      實，如確係傅火石交付取款條予被告或丙○○○，被告無掩飾犯行之必要，何
      以前後供述會如此嚴重歧異，必係臨訟編造，始會因心念轉變或訴訟策略應用
      ，致於不同時間有截然不同之辯詞。另證人丙○○○亦因迴護被告心切，與被
      告臨訟勾串，始有可能將上開支票交付時間證述錯誤，由此更足徵證人丙○○○所證上開空白取款憑條係由證人傅火石交付一節，應屬杜撰不實。
    證人即被告之妹傅雅琪雖於本院前審證稱伊在八十七年八月份某日，親見傅火
      石至其住處客廳將取款條交給其母丙○○○，並向丙○○○表示該取款條係要
      補償房子裝潢費及貸款利息云云，然證人傅雅琪證稱證人傅火石交付二張取款
      憑條係為支付裝潢費用及「貸款利息」，與被告所供及證人丙○○○所證係清
      償銀行六百萬元貸款一節，已有不符，且證人傅雅琪係被告之妹，如傅雅琪親
      見對被告如此直接有利之事證，衡情被告早於偵查或原審即聲請調查訊問之，
      不可能迄本院前審始主張此證據，況丙○○○在原審即證述傅火石交付二紙取
      款憑條時，並無其他證人在場（原審卷第二三三頁），是傅雅琪在本院前審所
      述自屬虛偽，無可採信。
  (3)證人傅火石向被告借用房屋貸款之金額應為三百五十萬元，而非六百萬元：
　　被告確曾於八十七年七月底向銀行借貸六百萬元，惟其中二百萬元係以現金提
      領，另三百五十萬元係借予傅火石使用，經提領後轉匯入傅火石三信帳戶，傅
      火石並因之交予被告持有一紙票號ＡＡ0000000號，面額三百五十萬元
      之支票，該紙支票即被告持以於八十八年九月十四日所兌現之支票等情，亦據
      證人傅火石供述在卷，並有上開票號ＡＡ0000000號之支票影本一紙及
      被告台中企銀南屯分行之存摺明細一份，且有臺中企銀函附之乙○○帳戶八十
      七年八月一日面額三百五十萬元之匯款單影本及取款憑條各一紙可佐（見本院
      上訴審卷(二)第八十五頁），是證人傅火石所述之借款金額為三百五十萬元，與
      其交付而經被告於八十八年九月十四日兌現之票號ＡＡ0000000號支票
      面額相符，借款人與支票發票人亦相符，是證人傅火石所述顯非無據。又上開
      六百萬元銀行貸款，如均係證人傅火石所欲借用而供做補習班週轉之用，大可
      僅以一筆借款六百萬元辦理貸款即可，無須分成二百萬元、四百萬元辦理，更
      足徵證人傅火石所證應屬真實。
    被告以自己名義房屋向臺中區中小企業銀行貸款金額為六百萬元，而各月份應
      繳之利息約四萬餘元（即偵查卷第二二頁之存摺上之摘要記載放息者，因貸款
      手續係分二百萬元及四百萬元二筆借貸，是各月份利息亦均係分二筆扣繳，二
      筆金額共約四萬餘元，如八十七年八月三十一日及同年九月三十日扣繳利息金
      額均為一萬四千四百三十八元加二萬八千八百七十七元即各四萬三千三百十五
      元），然傅火石自八十七年九月三十日起至八十八年三月三十一日止交給被告
      之利息支票卻均係三萬二千元（詳偵查卷上存摺影本記載），如被告所述屬實
      ，豈非借款之初，伊每月須為傅火石負擔約一萬元之利息，顯然無可採信，而
      傅火石係長輩，是給付被告之利息略高於銀行利息本即合理，並符民間借貸常
      情（如前揭存摺所示，貸款四百萬元部分在八十七年九月三十日扣繳利息二萬
      八千八百七十七元，而傅火石在是日交付被告由銀行代收之支票金額為三萬二
      千元），又證人傅火石自八十八年四月起，每月所給付之利息由三萬二千元提
      高為四萬九千元，已超過當時銀行收取之利息，此亦有前揭存摺影本可證，故
      證人傅火石於本院前審證稱借款係三百五十萬元，原先以民間利息給付，後來
      丙○○○稱生活困難，其再以民間利息支付利息等情，應屬事實而足堪採信。
　　被告另辯稱前揭銀行貸款二百萬元，伊並未填寫取款憑條，上開款項交付予何
      人其亦不知情，上開款項顯係遭證人江志賢所侵占云云，然被告係該次借款之
      申請人，有其提出之借款申請書在卷可參（見本院上訴審卷(二)第一九三頁起）
      ，被告既與江志賢一起前往銀行，如非授權江志賢辦理，何以會在辦理過程先
      行離開，又查前揭貸款所得金額係存入被告在臺中區中小企業銀行南屯分行之
      000000000000號帳戶內，有存摺影本可參（見偵查卷第三頁起）
      ，由存摺內容記載，該帳戶在八十七年七月三十日放款日即提領出現金二百萬
      元，在八十七年八月一日再辦理匯出三百五十萬元，而傅火石係江志賢之外祖
      父，被告與江志賢為表兄弟，傅火石如真欲向被告借款六百萬元，竟遭江志賢
      在辦理手續過程侵吞達二百萬元之鉅，親族之間焉有在嗣後二、三年期間對此
      均渾然不知之理，且該六百萬元借款自借款日起至八十八年三月三十一日止，
      有部分貸款利息係由被告負擔，江志賢如侵占貸款二百萬元，何以被告願負擔
      該貸款之利息（即前揭所述理由），傅火石在本院固證述伊均係與丙○○○談
      房屋買賣之事，未告知被告等語，然不能謂被告對此即完全不了解，被告仍可
      由丙○○○告知或存摺內記載而知悉詳情，伊當然明知該二百萬元為應交付傅
      秀美之購屋價金，始願意負擔該部分貸款之利息，又八十七年八月一日辦理前
      揭三百五十萬元之轉帳匯入手續係由被告與吳素秋一起到銀行辦理一節，業據
      吳素秋在本院前審證述屬實（本院上訴審卷(二)第五頁及第一六五頁），被告在
      本院對此亦未直接否認，僅稱「如果有，應該是我載她去」（本院上訴審卷(二)
      第九四頁），是該三百五十萬元匯款係由被告與吳素秋一起去銀行辦理應毋庸
      置疑，前揭被告帳戶之存摺係由伊個人持有，存摺上已明確記載八十七年七月
      三十日放款日即已提領現金二百萬元，被告於同年八月一日又與吳素秋一起至
      銀行辦理轉帳，在路途中及辦理過程，必可因對話或目見，而可知是日至銀行
      之目的，何以對轉帳及借款給傅火石之金額仍稱不了解？又上開二百萬元之取
      款憑條上二百萬元整之金額筆跡，經本院將其與上開告訴人名義之二張取款憑
      條一併送請法務部調查局鑑定結果，亦認上開二百萬元取款憑條之筆跡與前開
      三百五十萬元、五百五十萬元取款憑條之筆跡筆劃特徵均相同，且與被告當庭
      書寫筆跡部分筆劃特徵相似，然因被告當庭書寫筆跡不宜作為鑑定唯一依據，
      且與上開二張取款憑條書寫時間相隔過久，致無法鑑定其異同等情，亦有該局
      鑑定通知書一份在卷足憑（見本院卷第七八至七九頁），本院再仔細比對上開
      二百萬元取款條上「整」字之筆劃特徵，確實與被告當庭書寫之筆跡相似，再
      參諸前述江志賢陪同被告辦理貸款之過程，應認上開二百萬元取款條應係被告
      所親自填寫金額無訛。從而上開二百萬元經由被告填寫取款條而提領用以給付
      買賣價金，被告應知之甚詳，其事後辯稱不知此二百萬元之流向云云，顯係刻
      意捏造證人傅火石借款六百萬元之事實而為之臨訟辯詞，從而被告辯稱其對本
      案之購屋及借款金額均不知，伊均係依其母親指示辦理，無犯罪故意云云，當
      無可採。
    被告前揭臺中區中小企業銀行南屯分行之000000000000號帳戶之
      存摺在辦妥貸款後，應係由其個人保管，並非由證人傅火石保管，業經證人傅
      火石及補習班會計吳素秋於本院上訴審堅決否認曾代保管該本存摺甚明（本院
      上訴審卷(二)第一六六、一六八頁訊問筆錄）。而被告於本院前審稱伊將該本存
      摺交給檢察官，檢察官卻將存摺丟掉（本院上訴審卷(二)第五十九頁），按如非
      被告保管該存摺，被告又如何能將該本存摺交給檢察官，又依偵查卷附存摺影
      本記載，該存摺上有手寫之「代書費」、「契稅」、「學費」、「永安學費」
      等字，被告就「學費」、「永安學費」之記載，在調查期日供述「好像是我的
      字」、「好像是我寫的」，在審判期日坦承「（帳戶上面載明契稅、代書費、
      學費等字樣是誰寫的﹖）那是我爺爺叫我做註記的，所以是我寫的」（本院上
      訴審卷(二)第九十五頁、第二八三頁），被告在本院前審又坦承繳納利息之支票
      係由會計按月交給伊，伊每月拿去銀行代收，至銀行辦理支票代收須攜帶存摺
      （本院上訴審卷(二)第一六四、一六五頁），當然該本存摺係由被告個人保管之
      ，否則如係傅火石或補習班代保管存摺，則補習班逕以現金或轉帳方式在帳戶
      內存入款項即可，何須先開具支票給被告後，再由被告將存摺及支票拿至銀行
      辦理代收，被告在本院自承除該筆三百五十萬元外，不知該存摺內有何款項係
      傅火石運用（本院上訴審卷(二)第一六五頁），傅火石有何必要為被告保管該本
      存摺，又何須如此煩瑣代保管該本存摺後，再每次拿存摺給被告加註書寫及每
      月將存摺交由被告辦理支票代收，再收回保管之，由被告在該本存摺上書寫註
      記，並每月持存摺辦理支票代收暨自承伊將存摺交給檢察官等情，已可判知係
      由被告個人保管應用該本存摺，被告對存摺上記載內容知之甚詳，伊對有部分
      貸款利息由伊負擔繳納亦有充分了解，傅火石僅係按月由吳素秋代開具支票交
      與被告以繳付借款三百五十萬元之利息，被告亦明知該二百萬元係支付購屋款
      之一部分，並非遭江志賢侵占。從而上開二百萬元經由被告填寫取款條而提領
      用以給付買賣價金，被告應知之甚詳，其事後辯稱不知此二百萬元之流向云云
      ，顯係刻意捏造證人傅火石借款六百萬元之事實而為之臨訟辯詞，從而被告辯
  稱其對本案之購屋及借款金額均不知，伊均係依其母親指示辦理，無犯罪故意
      云云，當無可採。
    又丙○○○固提出建國路房屋總金額三百七十一萬零四十一元之裝潢費用收據
      數紙，稱傅火石曾表示要補貼該屋裝潢費云云，然此為傅火石所堅決否認，而
      此部分除丙○○○證述外，別無任何事證存在，且證人傅火石若果真要補貼裝
      潢費用，大可於建國路房屋出賣時即交予證人丙○○○，豈有房屋出賣後另外
      購屋時，才再談及補貼裝潢費用？本院再審之證人丙○○○係被告之母，難免
      有偏頗迴護被告之情，其證詞尚難遽信。
  (4)被告購買該華美街房屋之價金應屬一千二百萬元無訛：
    上開房屋價款確實由出賣人傅秀美實拿一千二百萬元，而稅金則由證人傅火石
      負擔等情，分經證人傅火石、傅秀美於本院上訴審證述明確。
    證人丙○○○已於本院證述「（買華美街房子你同意否﹖）那是我公公決定的
      ，他起初只說要買一間房子給我，後來他說要買華美街的房子給我，我也同意
      ，但買賣價金我不瞭解」、「我連他們何時談的，我都不知道，我也沒有反對
      ，都是我公公決定的」、「沒有我們參加決定之餘地」（本院上訴審卷(一)第二
      六頁起），買賣房屋之價金係由出賣人與買受人契約合致而成立，原非必與所
      謂市價完全一致，況所謂房屋市價亦因時地而有不同，原無極確定準則，丙○○○既要購買房屋，又不親與賣方傅秀美洽談價金，而任由傅火石洽談，甚至
      購屋後迄今對買賣價金仍稱不了解，顯然原即授權傅火石代理洽談購買華美街
      房屋事宜，傅火石係本於丙○○○授權代與傅秀美達成買賣合意，被告與丙○○○事後始稱房屋市價僅八百四十萬元，不應係一千二百萬元云云，顯不足取
      。
    被告又提出公證書及買賣契約書一紙稱買賣價格為三百五十七萬三千四百零二
      元云云（本院上訴卷(一)第一四○頁），然民間買賣原即有依據土地公告市價及
      房屋課稅價值而訂立之公契，此為眾所周知之事，座落臺中市○區○○街，土
      地面積九十三平方公尺之三層樓樓房透天厝（見本院上訴審卷第一四○頁起）
      ，縱在房地產不景氣之今日，亦不可能僅以三百五十餘萬元即買得，即便被告
      亦自稱該屋市價為八百四十萬元，是該三百五十七萬三千四百零二元之契約書
      當然並非實際之買賣價格，無從作為本案認定事實依據，被告辯護人於本院上
      訴審所辯，顯不足採信。
  (5)被告稱丙○○○與告訴人甲○○共有，應有部分各二分之一之臺中市○○路房屋
    賣得價金為三千零六十萬元，以二分之一計算，丙○○○應得一千五百三十萬元
    ，以之購買華美街房屋尚綽綽有餘，自無須再以貸得之二百萬元支付房價云云，
    然查丙○○○在本院自承華美街、建國路、補習班乃至達立機械公司及達欣公司
    的錢都是傅火石賺的（本院上訴審卷(二)第九六頁），且由出賣建國路房屋及購買
    華美街房子，有關賣價及買價均係由傅火石與對造協議，丙○○○無參加決定餘
    地等情（見本院上訴審卷(一)第二三七頁），可知傅火石因係家族之最尊長，且財
    富亦均係傅火石賺得累積等因素，傅火石對家族財富處於事實上之支配地位，建
    國路房屋雖登記丙○○○及甲○○各應有部分二分之一，然二人仍服膺傅火石對
    家族財產之支配地位，而關於建國路房屋之賣價傅火石在本院證述出賣房屋時約
    繳交增值稅一百餘萬元，又房屋原即有抵押貸款等，原共借了一千九百餘萬元，
    扣除全部費用及貸款後，約剩一千萬元，甲○○並未分得，均以之購買華美街房
    子給被告，尚不足二百萬元等情（本院上訴審卷(一)第二二一頁起），事實上傅火
    石處於家族財產之支配地位，出賣建國路房屋及嗣後價金之分配過程，甲○○以
    登記二分之一所有權人之地位當然知情，本案亦無事證證明丙○○○當時對此分
    配方法有何異議，自應認三方（傅火石、丙○○○、甲○○）間存有一關於建國
    路房屋之出賣及價金分配方式之契約關係存在，即由傅火石決定丙○○○（或乙○○）分得該屋價金扣除手續費、稅金及貸款後之全部金額，甲○○無所得，丙○○○及甲○○自均不應事後再主張應分得全部賣價（三千零六十萬元）之二分
    之一，否則如堅持依該屋原應有部分計算應分款項，豈非甲○○亦應分得該剩餘
    價款一千餘萬元之二分之一。故綜上所述，被告前揭辯詞，均不可採信。
　(四)按刑法詐欺構成要件所謂之「為自己不法所有之意圖」，應就詐欺者與被詐欺者
    間為判斷。本件被告如前述行使偽造之二張取款憑條，使銀行承辦人員陷於錯誤
    ，誤認被告之提領行為係經存戶甲○○同意，而辦理上開領款手續，不論被告與
    告訴人甲○○之間究竟有無債權債務關係，對於受詐欺之銀行承辦人員而言，只
    要未經存戶同意，就不應准予領款，故被告未經同意而盜領存款，其意圖為自己
    不法所有之詐欺犯行亦堪認定。
　(五)證人丙○○○雖一再證稱上開支票、二張空白取款憑條，均係由伊交予被告云云
    ，惟本院認上開二張取款憑條應係被告利用機會盜蓋告訴人之印章於空白之取款
    憑條，且縱使證人丙○○○有將上開支票交予被告用以兌現，僅能證明證人丙○○○有授意被告兌現上開支票之事實，尚無法推認證人丙○○○與被告間即有偽
    造並行使上開二張取款憑條之共同犯意聯絡，證人丙○○○於本院之證詞，應係
    事後愛子心切所為迴護被告之詞，本院認既不足採信，亦不足用以推認其與被告
    有共同犯意之聯絡附此敘明。至於證人丙○○○是否另涉偽證罪嫌，應由檢察官
    另案偵查。
　(六)綜上所述，被告所辯顯係畏罪飾卸之詞，不足採信，被告未經告訴人甲○○同意
    擅自辦理共計九百萬元之存款轉帳行為事證明確，其犯行至堪認定。
三、核被告所為，係犯刑法第三百三十九條第一項詐欺取財罪、第二百十六條、第二
    百十條行使偽造私文書罪。被告於時間空間緊密連接下，先後盜用印章於二紙取
    款憑條，再先後偽填二紙取款憑條之金額，及先後以偽造之二紙取款憑條提領現
    金之行為，均分別係屬接續犯。又被告前揭盜用印章之低度行為，為其偽造取款
    憑條之私文書之高度行為所吸收，又其偽造取款憑條之私文書之低度行為，亦為
  行使取款憑條之高度行為所吸收，均不另論罪。被告所犯上開詐欺取財罪及行使
    偽造私文書二罪間，有方法、結果之牽連關係，爰依牽連犯從一重之行使偽造私
    文書罪處斷。原審以被告犯罪事證明確，予以論罪科刑，固非無見，惟被告於本
    院審理期間，業與告訴人達成民事和解，並將上開華美街房屋所有權直接移轉登
    記予告訴人之債權人等情，業經告訴人於本院陳述明確，原審未及參酌此事實而
    為量刑，尚有未洽，被告上訴仍執前詞否認犯罪，雖不足採信，然原審判決既未
    能審及上開量刑之事由，自仍應由本院撤銷改判。爰審酌被告犯罪後一再飾詞狡
    辯，且盜領金額高達九百萬元，迄本院審理期間才將房屋抵償盜領款項，然仍未
    坦承犯行，未見真實悔意，惟念被告現年僅三十一歲，年輕識淺，又與告訴人間
    係屬親叔侄，本件詐領存款之標的，係其親叔叔所有，且被告本案犯行之動機，
    應與不滿家族間財產分配方式密不可分，並參酌其犯罪手段等一切情狀，量處如
    主文第二項所示之刑，以示懲儆。被告盜用印章於取款憑條，上開盜用印章所蓋
    印之印文，並非偽造，尚與刑法第二百十九條沒收之規定不合，公訴人誤以為應
    宣告沒收，所認顯係有誤，附此敘明；另被告偽造之取款憑條，經行使交予銀行
    持有，已係銀行所有之物，並非被告所有之物，亦與刑法之沒收規定未合，自不
    應宣告沒收，併此敘明。又被告雖陳稱已與告訴人達成民事和解，請求本院給予
    緩刑云云，惟告訴人於本院陳稱被告案發迄今仍不坦承犯行，並無悔意，仍應給
    予處分，且本院審之被告雖已與告訴人達成和解，然其對於本案犯行仍飾詞狡辯
    ，主觀認為民事和解即可獲得緩刑，對其所為犯行，缺乏悔意，故本院認不應准
    予緩刑。
四、又被告在本院固供承前揭傅火石名義，金額三百五十萬元支票之發票日期係伊填
    載（本院卷二第七頁），然傅火石向被告借款三百五十萬元，承諾於補習班有盈
    餘時償還之，並開具該紙支票給丙○○○轉被告收執，自可認有授權在補習班有
    能力清償借款時，由執票人即被告填載當時日期，以提示兌領支票之意，既可認
    有授權關係存在，被告所為尚不構成偽造有價證券罪，併此敘明。
五、據上論斷，應依刑事訴訟法第三百六十九條第一項前段、第三百六十四條、第二
    百九十九條第一項前段，刑法第三百三十九條第一項、第二百十六條、第二百十
    條，第五十五條後段、罰金罰鍰提高標準條例第一條前段，判決如主文。
本案經檢察官丁○○到庭執行職務。
中      華      民      國　    九十四     年     四      月   二十一 　日
                                臺灣高等法院臺中分院刑事第八庭
                                      審判長法  官  羅　得　村
                                      　　　法　官　巫　政　松
                                      　　　法　官  陳  毓  秀
右正本證明與原本無異。
如不服本判決應於收受送達後十日內向本院提出上訴書狀，其未敘述上訴之理由者並
得於提起上訴後十日內向本院補提理由書（均須按他造當事人之人數附繕本）。
　　　　　　　　　　　　　　　　　　　　　　書記官　顏　子　良
中      華      民      國　    九十四     年     四      月   二十五 　日
附錄本案論罪科刑主要法條：
刑法第二百十六條：
行使第二百十條至第二百十五條之文書者，依偽造、變造文書或登載不實事項或使登
載不實事項之規定處斷。
刑法第二百十條：
偽造、變造私文書，足以生損害於公眾或他人者，處五年以下有期徒刑。
                　　　　　　　　　　　　　　　　　　　　　　　　　　　　Ａ
